【裁判字號】    97,台上,2655
【裁判日期】    971218
【裁判案由】    給付買賣價金
【裁判全文】
最高法院民事判決            九十七年度台上字第二六五五號
上  訴  人  志上興業有限公司
法定代理人  甲○○
訴訟代理人  蕭世光律師
被 上訴 人  順風營造有限公司
法定代理人  乙○○
上列當事人間請求給付買賣價金事件，上訴人對於中華民國九十
七年九月十六日台灣高等法院花蓮分院第二審更審判決（九十六
年度上更(二)字第一四號），提起上訴，本院判決如下：
    主  文
上訴駁回。
第三審訴訟費用由上訴人負擔。
    理  由
本件上訴人主張：被上訴人於民國九十年二月二十三日與伊簽訂
物料訂購合約書（下稱系爭契約），向伊購買四萬九千零三十六
公斤之抗裂纖維，每公斤新台幣（下同）二百五十元，另加百分
之五營業稅，總價款為一千二百八十七萬一千九百五十元。惟被
上訴人僅購買一萬二千公斤後，其餘三萬七千零三十六公斤，均
拒絕購買，屢經伊催請受領貨品未果，致伊預先備置該貨品受有
損害。訴外人田茂睿（原名田進祥）係被上訴人承攬台東縣政府
所有台東市富岡漁港近程改善工程（下稱富岡漁港改善工程）之
工地主任，其為被上訴人代訂、收各種材、原料，自屬有權代理
被上訴人簽訂系爭契約。縱無權代理被上訴人，但被上訴人既向
台東縣政府陳報田茂睿為工地主任，且交付公司之大、小章予田
茂睿使用，系爭契約締約地點又在被上訴人所承攬富岡漁港改善
工程之工地內，足使伊相信田茂睿有權代理被上訴人簽訂系爭契
約；並因伊以被上訴人為買受人開立統一發票向其請款，被上訴
人即給付已交貨部分之價金，再執該發票申報稅捐，亦見被上訴
人明知田茂睿表示為其代理人而不為反對之表示，即應負表見代
理之授權人責任。爰依系爭契約約定之給付價金及該契約第三條
約定損害賠償之競合法律關係，並於原審為聲明之變更，求為命
被上訴人應於伊交付三萬七千零三十六公斤之抗裂纖維（規格如
伊九十三年三月十八日上訴理由狀附件）後，給付伊九百二十五
萬九千元及自交付抗裂纖維翌日起加付法定遲延利息之判決。
被上訴人則以：伊並未授權田茂睿與上訴人簽訂系爭契約，田茂
睿未經同意，擅以伊名義向上訴人購貨及簽訂契約，對伊自不生
效力。況系爭契約數量欄記載之四九○三六公斤，僅係預估數量
，實際買賣仍應以加註之「依實際出貨數量」為準。而雙方實際
買賣之一萬二千公斤部分之價金早經清償完畢，上訴人復自承其
餘部分迄未出貨，其請求該未出貨部分之價金及賠償其損害，均
屬無據等語，資為抗辯。
原審以：按解釋契約，固須探求當事人立約時之真意，不能拘泥
於契約之文字，但契約文字業已表示當事人真意，無須別事探求
者，即不得反捨契約文字而更為曲解（最高法院十七年上字第一
一一八號判例參照）。查系爭契約之數量欄內雖記載「四九○三
六公斤」，惟同時記載「依實際出貨數量為準」，從上開記載觀
之，已可看出雙方議定之買賣數量雖為四九○三六公斤，但仍以
實際出貨數量為準，否則何須如此記載？合約上雖另有「定價總
計新台幣（未含稅）一千二百二十五萬九千元」之記載，應解係
配合買賣數量四九○三六公斤所算出之金額，仍不能以此排除「
依實際出貨數量為準」之約定，茍實際出貨數量減少，該金額隨
之減少，應無疑義。至於「付款方式：每批交貨後一次付清」、
「合約附件：2.本合約簽定後，買賣雙方應依買賣條件履行之，
在有效期限內不得因物價波動而變更其單價，應以本合約之所定
買賣，不得有異議」等記載，不過為付款方式及買買雙方不得因
物價波動而變更其單價之約定，與買賣之數量無關。又合約上記
載之四九○三六公斤，雖與被上訴人承包富岡漁港改善工程之抗
裂纖維數量約為四九○三六公斤相符，亦僅能解為買賣雙方議定
之數量，係依被上訴人承包之數量而約定，並不能否定買賣數量
係「依實際出貨數量為準」之記載。另一般商業慣例上雖有買賣
數量影響買賣價格，買賣總數量愈多，單價愈低之情形，惟亦非
必然，本件合約上既未記載買賣單價因實際出貨之數量不同而有
異，自不能解為雙方約定之買賣數量已確定為四九○三六公斤，
而非以實際出貨數量為準。證人田茂睿於第一審雖證稱合約上記
載「依實際出貨數量為準」，係怕一旦與業主間之工程數量有加
減時，可能要增加或減少，所以才這樣定云云，惟其證詞係將訂
約之責任推給被上訴人，而為有利於己之陳述，且與契約文字明
確之記載相悖，自不可採。上訴人另主張抗裂纖維係屬特殊材料
，其製作需配合各次工程所定之規格與數量，若合約係以依實際
交貨數量為準，上訴人實無法配合交貨期限，其契約如此記載，
僅係被上訴人為恐與業主間之工程數量有加減時，可能要增加或
減少，始訂定上述條款云云，惟合約上既明定「交貨日期：買方
需於分批交貨前三十五天通知」，即買方要上訴人出貨時，需於
交貨前三十五天通知，則上訴人已有相當期限配合交貨。是上訴
人謂若係以實際交貨數量為準，其實無法配合交貨期限云云，與
合約所載不符，不足採憑。況按消費者保護法第十一條第二項規
定：「定型化契約條款如有疑義時，應為有利於消費者之解釋」
，同法第十五條規定：「定型化契約中之定型化契約條款牴觸個
別磋商條款之約定者，其牴觸部分無效」；觀之系爭契約係由上
訴人公司預先擬定印製之契約條款，應屬定型化契約條款，而其
中以手書寫之「依實際出貨數量為準」文字，乃屬個別磋商條款
，應優先適用，既有疑義，自應為有利於消費者即被上訴人之解
釋。又田茂睿因本件工程另向第一防水事業股份有限公司訂購之
符合標準防裂纖維，每公斤單價僅為四十四．六元，而其與上訴
人間之合約，每公斤單價竟高達二百五十元，上訴人仍強要被上
訴人購買，亦屬權利濫用。是縱認被上訴人應負表見代理之授權
人責任，買賣之數量，亦應以實際出貨數量為準，而非固定為四
九○三六公斤；而上訴人已自承其實際出貨數量為一二○○○公
斤，此即買賣之實際數量。被上訴人縱屬契約當事人，亦無任何
違反契約情事可言。從而，上訴人本於系爭契約關係，請求被上
訴人給付尚未出貨之貨款及損害賠償，為無理由，不應准許。並
說明兩造其餘主張陳述及證據不予逐一論述之理由。爰維持第一
審所為上訴人敗訴之判決，駁回其上訴，經核於法並無違誤。至
於原判決另謂被上訴人未授權田茂睿與上訴人訂立系爭契約，亦
無上訴人主張表見代理之情事云云，不論當否，均與本件判決結
果不生影響。上訴論旨，猶就原審證據取捨、事實認定及解釋契
約之職權行使，暨原判決其他贅述之理由，指摘原判決不當，求
予廢棄，非有理由。
據上論結，本件上訴為無理由。依民事訴訟法第四百八十一條、
第四百四十九條第一項、第七十八條，判決如主文。
中    華    民    國  九十七  年   十二   月   十八   日
                      最高法院民事第五庭
                          審判長法官  劉  延  村
                                法官  許  澍  林
                                法官  黃  秀  得
                                法官  童  有  德
                                法官  許  正  順
      本件正本證明與原本無異
                                      書  記  官
中    華    民    國  九十七  年   十二   月   三十   日
                                                      Ｅ


司法院資訊處製作；財團法人民間司法改革基金會備份。
